臺灣桃園地方法院民事裁定　　　　　　100年度監宣字第107號
聲　請　人　游阿爽
相　對　人　游金里
關　係　人　游阿款
上列聲請人聲請監護宣告事件，本院裁定如下：
    主  文
宣告游金里（男；民國○○年○○月○○日生；身分證統一編號：Ｚ000
000000號）為受監護宣告之人。
選定游阿爽（女；民國○○年○○月○○日生；身分證統一編號：Ｚ000
000000號）為受監護宣告之人游金里之監護人。
指定游阿款（女；民國○○年○○月○○日生；身分證統一編號：Ｚ000
000000號）為會同開具財產清冊之人。
聲請程序費用由受監護宣告之人負擔。
    理  由
一、按對於因精神障礙或其他心智缺陷，致不能為意思表示或受
    意思表示，或不能辨識其意思表示之效果者，法院得因本人
    、配偶、四親等內之親屬、最近一年有同居事實之其他親屬
    、檢察官、主管機關或社會福利機構之聲請，為監護之宣告
    。再按受監護宣告之人應置監護人，民法第1110條定有明文
    。又法院為監護之宣告時，應依職權就配偶、四親等內之親
    屬、最近一年有同居事實之其他親屬、主管機關、社會福利
    機構或其他適當之人選定一人或數人為監護人，並同時指定
    會同開具財產清冊之人；法院為選定監護人前，得命主管機
    關或社會福利機構進行訪視，提出調查報告及建議；法院選
    定監護人時，應依受監護宣告之人之最佳利益，優先考量受
    監護宣告之人之意見，審酌一切情狀，並注意下列事項：（
    一）受監護宣告之人之身心狀態與生活及財產狀況。（二）
    受監護宣告之人與其配偶、子女或其他共同生活之人間之情
    感狀況。（三）監護人之職業、經歷、意見及其與受監護宣
    告之人之利害關係。（四）法人為監護人時，其事業之種類
    與內容，法人及其代表人與受監護宣告之人之利害關係，此
    觀民法第1111條第1 項、第2 項、第1111條之1 規定甚明。
    又監護宣告之裁定，應同時選定監護人及指定會同開具財產
    清冊之人，並附理由，民事訴訟法第604 條第1 項亦有明文
    。
二、本件聲請意旨略以：聲請人游阿爽為相對人游金里之女兒，
    相對人游金里目前因中度失智而記憶退化，情形時好時壞，
    現今因未好轉反而益為嚴重，無法為正常意思表示，而有聲
    請監護宣告之必要。為此依民事訴訟法第597 條規定，聲請
    鈞院准予裁定游金里為受監護宣告之人，並依民法第1111
    條規定指定實際照顧之聲請人游阿爽為相對人之監護人暨指
    定游阿款為會同開具財產清冊之人等語，並提出戶籍謄本、
    診斷證明書及病歷摘要影本等為證。
三、經查，聲請人主張之事實，業經其提出聲請人及相對人之戶
    籍謄本、診斷證明書及病歷摘要影本等件為證，核屬相符，
    且經本院依職權前往相對人居處勘驗相對人之精神狀況，並
    於鑑定人張慶英、周孫元醫師前訊問相對人，而相對人坐於
    輪椅上，對於點呼姓名、年籍等事項，未回答，眼睛閉著，
    答稱我屬老虎，且經詢問其在場之聲請人及弟媳為何人，答
    稱：我弟弟妹妹等語；另訊據鑑定人張慶英、周孫元醫師稱
    以：個案失智，行為能力退化，其餘詳如鑑定報告等語（均
    詳如本院100 年6 月27日訊問筆錄）。復據鑑定人提出之鑑
    定報告，略以：1.資料提供者：游員、游員女兒及游員弟媳
    。2.委託精神鑑定原因：游員家人向法院申請監護宣告。3.
    鑑定結果：游員為深度失智症患者。游員在會談中對於問題
    常無回應，或僅以簡單字句回答，並有長時間停頓情形；平
    日自我照顧已完全需他人協助，並有大小便失禁的問題；臨
    床失智症量表評估總分為4 分，已符合深度失智症。故游員
    因其他心智缺陷致其為意思表示、受意思表示或辨識意思表
    示效果能力，已達不能之程度。4.個人史及相關史：游員，
    84歲已婚男性，出生發展史正常。疑似有退化性關節炎，但
    未曾就醫。過去無物質濫用病史，現亦未使用任何藥物。游
    員教育程度國小畢業，職業為農夫，並工作至民國97年退休
    。據家人描述，游員自民國98年起，記憶力、定向感及生活
    功能急遽退化。常忘記是否吃過三餐或三餐吃什麼、能認得
    同住家人的名字但有時叫不出名字，亦無法正確回答自己的
    年齡。生活自理除可自行吃飯外，洗澡、穿衣、如廁等完全
    需人幫忙；大小便知道請人帶他去廁所，但常常來不及有大
    小便失禁情形；民國98年起，漸漸無與家人以外的人互動，
    參與社區事務，多待在家中。游員未接受任何神經科或精神
    科的治療。5.生活現狀及現在身心狀態：理學檢查：無異
    常。精神狀態檢查：意識：略為嗜睡。外觀：整潔，衣著
    適合季節，身材中等，無營養不良現象。注意力：略差。態
    度：溫和、配合。情緒：平穩。言語：對於問題常無回應，
    或僅以簡單字句回答，並有長時間停頓情形。行為：平靜、
    眼神接觸略差。思考：無法評估。知覺：未見有幻聽或其他
    形式之幻覺。身挺抱怨：無法評估。判斷力、定向感、記憶
    、抽象思考及計算能力：對人定向感可，無法評估時、地；
    其他無法評估。病識感：無法評估。日常生活狀況：日常
    生活，完全依賴家人，大小便失禁，需整日包尿布。經濟活
    動，無法購物處理其他經濟事務。社會活動，游員大部分時
    間多待在家中，無法參加社交活動或社區事務，外出都與家
    人一同外出。實驗室檢查：尿液檢查正常。血液檢查除紅
    血球計數（4.1百萬）、血紅素（12.6）、血球容積比（37.
    4）偏低，其餘正常。生化檢查除尿酸（4.2）、鈉（12.6）
    偏低外，其餘在正常範圍。梅毒及Ｂ肝檢查正常。腦波檢查
    異常，腦波圖顯示有廣泛性腦病變。心理衡鑑：無法接受
    評估等，此有行政院衛生署桃園療養院中華民國一百年七月
    十一日桃療醫字第1000004405號函附精神鑑定報告書在卷可
    參。本院審酌相對人心智之缺陷程度並參諸上揭鑑定結果之
    意見，認相對人目前之精神障礙與心智缺陷之程度，已無為
    意思表示或受意思表示或辨識意思表示之效果的能力，而符
    合受監護宣告之要件，爰依法宣告相對人為受監護宣告人。
四、次經本院囑請桃園縣社會工作師公會對聲請人等進行訪視，
    訪視報告略以：
  1.聲請監護宣告之原因：相對人長女游阿爽女士以相對人的存
    款支付相對人之醫療照護費用，因相對人的三女之子女、四
    女、五女對游阿爽女士提取相對人存款之正當性質疑而向法
    院提出訴訟，游阿爽女士為確認自己照顧相對人及代相對人
    處理財產的正當性而提出此案聲請。
  2.相對人狀況說明：家庭狀況說明：游阿爽女士述，因手足
    之中無男性，故由長女游阿爽女士與相對人同住並照顧相對
    人生活。97年配偶去世後相對人身體健康明顯退化，其生活
    起居由同住的外籍看護、游阿爽女士照顧，游阿爽女士以相
    對人的存款支付相對人的照顧費用。游阿爽女士述，相對人
    己歿三女之子女，及相對人的四女、五女皆少探視相對人，
    卻對游阿爽女士以相對人存款支付相對人醫療照護費用有疑
    慮，相對人已知子女因此事興訴訟但無表示任何意見。疾
    病史：游阿爽女士述，相對人自幼視力表現不佳，隨年紀增
    長視力逐漸衰退，因而於民國91年接受醫療鑑定領取輕度視
    覺障礙的身心障礙者手冊，自97年相對人配偶去世後，相對
    人健康狀況退化，其視覺僅餘感光以及無法辨識眼前糢糊的
    影像等狀態。民國95年在相對人五女游麗華女士的安排下，
    相對人在恩主公醫院接受失智鑑定取得診斷證明書，游阿爽
    女士述相對人事實上並無失智症，僅因個性使然，對他人會
    選擇性回應，但其意識清楚能夠分辨人、我、親友，以及表
    達生活需求，例如：天冷要加衣服、吃飽了不要吃了。身
    心狀況：訪員實訪所見，相對人皮膚偏白、閉眼，戴毛帽穿
    薄長袖身上蓋毛毯坐在藤椅上，約15分鐘身體會下滑，需照
    顧者協助調整坐姿避免下滑。訪視過程相對人偶爾會開口說
    話，但對於女兒及親友的問話多不回答。游阿爽女士述，相
    對人慣使用閩南語，聽不懂國語。訪視進行時，相對人多不
    語。因家屬並未向相對人說明此案聲請，訪員以閩南語向相
    對人說明游阿爽女士聲請此案，監護人能夠代理相對人生活
    及法律上的事務，包含財產管理，相對人聞後即不再言語，
    約半小時後，在訪員的詢問下，相對人表示已知曉此事，暫
    時不知如何表達，待日後再議。游阿爽女士、游阿款女士表
    示，相對人聽到錢的事情會較謹慎，因為訪員提及錢，所以
    相對人可能會有較多的猶豫。受照顧情況：游阿爽女士述
    相對人無行走能力、無自行進食、盥洗、洗澡、如廁等生活
    自理能力，訪員實訪所見，相對人坐立時無法以身體機制避
    免身體下滑，喝雞精需外籍看護以湯匙餵食，相對人一次無
    法喝完一罐雞精。相對人與游阿爽女士全家人共同居住，相
    對人房間在一樓，房間無對外的窗戶，室內通風良好但需以
    日光燈補充照明。實際照顧者及負擔照護費用者：游阿爽
    女士述，相對人每月使用尿布約新臺幣4,000 、看護費24,
    000 ，含營養品、飲食及其他雜費等每月照護費用共約需
    47,000，游阿爽女士皆以相對人的存款支付照護費用。相
    對人之經濟狀況：游阿爽女士述，相對人於民國97年自行處
    置名下財產，將財產分給子女及長孫，目前相對人名下有農
    會的現金存款約100 －200 萬元，每次均需由游阿爽女士及
    相對人弟弟蓋章才可提領存款，相對人的證件均由游阿爽女
    士保管。
  3.聲請人狀況說明：聲請人游阿爽為相對人的長女。游阿爽女
    士原有持續且穩定的工作，約民國98年退休後即專職照顧相
    對人。游阿爽女士的配偶陳英鳳先生已退休，目前在漁會擔
    任契約工，游阿爽女士不清楚陳英鳳先生的薪資金額。游阿
    爽女士述，目前生活由子女支應，經濟無虞。游阿爽女士與
    配偶、二名已婚的兒子全家人、相對人等人共同居住，居所
    為二棟相連農地自建的三層樓建築，二棟房屋建地共約70餘
    坪(蘆竹鄉○○街144號、146號)，據游阿爽女士述房屋原為
    相對人所有，相對人在民國97年意識清楚且具行動能力時，
    自行決定將房屋過戶給長孫及次孫。游阿爽女士述平日以協
    助外籍看護照顧相對人為生活重心，生活單純作息規律。游
    阿爽女士在電訪時表示自己為相對人的長女，為照顧相對人
    一生未曾離家，訪談過程指揮訪員對相對人回應刺激做記錄
    ，直至訪員回應，訪談記錄為訪員的工作及責任，請游阿爽
    女士放寬心進行訪談即可。游阿爽女士對於自己照顧相對人
    盡心盡力之處會詳加描述，但對於與手足之間的訴訟及財務
    狀況則多做簡略的描述。游阿爽女士述，名下無財產，生活
    均由子女支應。游阿爽女士與相對人同住，協助外籍看護照
    顧相對人的生活起居，對相對人的健康狀況及生活習性均能
    夠具體說明。
  4.擔任監護人的適當性：游阿爽女士表示目前正在與三妹的2
    位兒子、四妹、五妹等人因相對人存款事宜進行訴訟，因自
    己為相對人的主要照顧者，自認為是最適的監護人選，游阿
    款女士及相對人小弟媳亦表同意。
  5.關係人狀況說明：關係人游阿款為相對人次女。游阿款女士
    離婚，原在工廠上班，約於3 年前退休，目前生活均由子女
    支應，家庭經濟無虞。游阿款女士居住在新北市新莊區，未
    對游阿款女士居住環境進行實訪，游阿款述與配偶已離婚且
    前配偶已辭世，目前與子女共同居住，居住環境舒適。游阿
    款女士自述退休後常到處走動或外出遊玩，生活愜意，生活
    作息單純規律。游阿款女士以比喻的方式向訪員說明相對人
    的意識狀況及表達意願，受訪過程不會搶話，能在適當時機
    表達，且能夠專心與訪員進行訪談。游阿款女士述，名下無
    財產，生活由子女支應，無固定訪視相對人時間，依生活狀
    況約1-4週探訪相對人1次，訪員實訪所見，相對人未張眼以
    聽音的方式能夠辨認游阿款女士的聲音，並且叫出游阿款女
    士的小名。
  6.擔任開具財產清冊之人的適當性：因游阿款女士為相對人的
    次女，為使此案順利進行而願意擔任開具財產清冊之人。
  7.其他或特殊情況陳述：訪員進入室內後約5分鐘，1名女子
    提著雞精禮盒入內參與訪談，經澄清此女子為相對人的小弟
    媳。訪員詢問關於相對人的照護費用金額時，游阿爽女士
    表示沒有在計算，請訪員以訪視經驗估算金額，訪員表示將
    會忠實記錄訪談過程後，游阿爽女士說明相對人每月尿布費
    用約新臺幣4,000，看護費用約24,000 ，其餘營養品、飲食
    及其他雜費皆無法估算金額，經思考後游阿爽女士表示相對
    人每月照顧費用約47,000。訪員確認家屬是否已告知相對
    人此案聲請時，游阿爽女士與相對人的小弟媳當下立即對相
    對人表示，若游阿爽女士非為監護人則相對人將會被送走，
    訪員聞言立刻打斷家屬談話，確認家屬間並無將相對人送走
    的計畫後，由訪員向相對人說明監護宣告案的聲請以及監護
    人的權利及義務，相對人表示知道此案聲請，但對於是否同
    意由游阿爽女士擔任監護人或另指定監護人則表示需要再做
    思考。相對人的小弟媳6次要求相對人立刻表明指定由游阿
    爽女士擔任監護人的意願均未果，訪員建議家屬尊重相對人
    自由意願，以免有左右相對人決策的疑慮。游阿爽女士表
    示相對人三女已歿，但三女的2 名兒子與相對人四女、五女
    等人因對游阿爽女士提領相對人存款支付相對人照護費用有
    疑慮而對游阿爽女士提出告訴。相對人約於民國97年自行向
    存款的農會設定，游阿爽女士提款時尚需相對人大弟用印始
    得提款，故游阿爽女士每次提款均得到相對人大弟認可用印
    後提款。游阿爽女士述，每次提款會主動向相對人大弟說明
    提款用途，相對人大弟未曾詢問提款用途，亦不曾拒絕用印
    。
  8.建議：本案之聲請人游阿爽女士為相對人的長女，會同開具
    財產清冊之人游阿款女士為相對人的次女，游阿爽女士為相
    對人的主要照顧者，並以相對人的存款支付相對人的照顧費
    用。經訪視聲請人與會同開具財產清冊之人皆有意願擔任，
    相對人的小弟媳在訪談時表示知曉且同意此案，並同意游阿
    爽女士擔任監護人，游阿款女士擔任會同開具財產清冊之人
    ；綜合評估相對人的受照顧狀況、聲請人與會同開立財產清
    冊之人的陳述，相對人能以閩南語與人互動但回應少，說話
    聲音細弱，與游阿爽女士、游阿款女士互動未見明顯異狀，
    惟游阿爽女士對於相對人的照顧費用未詳列明細，而僅提供
    支出項目及金額概估數據，另游阿爽女士表示手足對於游阿
    爽女士提領相對人存款的正當性存疑目前正在進行訴訟。建
    議專科醫療鑑定過程中，能酌參相對人對此案之意見表達及
    意願，並請以相對人最佳利益為考量參酌相關事證後予以綜
    合裁量之等語，有桃園縣社會工作師公會100 年6 月3 日桃
    姚字第100200號函檢送之調查訪視報告附卷可考。
五、綜上，本院審酌聲請人為受監護宣告人游阿爽之長女，其與
    受監護宣告人已同住多年，平日即為負擔受監護宣告人實際
    生活照顧之人，當能善盡照顧受監護宣告人之責，對受監護
    宣告人應會有最妥善之照顧，況且受監護宣告人目前受照顧
    之情形亦屬良好，選任其為監護人可達就近照顧、處理受監
    護宣告人之事務之效，對於受監護宣告人之療養照顧較為有
    利，至本件聲請人雖自述目前因其以受監護人宣告之存款支
    付照顧受監護宣告人之費用，致與受監護宣告人之四女、五
    女及三女（已歿）之二子興訟中之情，惟依目前所查得之資
    料顯示，受監護宣告人目前之存款，尚須需經由受監護宣告
    人之大弟用印使得提領，且受監護宣告人之小弟媳亦表同意
    由聲請人擔任監護人，故尚難因聲請人以受監護宣告人之存
    款支付受監護宣告人之照顧費用認有何不當之處，再者聲請
    人對於受監護宣告人之照顧費用目前雖尚未能詳列明細，惟
    得於受監護宣告人受監護後，經由會同開具財產清冊之人加
    以監督，而本院復查無聲請人有其他不適或不宜擔任受監護
    宣告人之監護人的積極、消極原因，是如由聲請人擔任受監
    護宣告人之監護人，對於受監護宣告人，應具有最佳之利益
    ，爰依法選定聲請人為受監護宣告人之監護人。另關係人游
    阿款為受監護宣告人游阿爽之次女，與受監護宣告人之關係
    亦為密切，當能善盡監督受監護宣告人之財產狀況，併依前
    揭規定指定關係人游阿款為會同開具財產清冊之人。
六、末查，監護人應以善良管理人之注意，執行監護職務。監護
    人對於受監護宣告之人之財產，非為受監護宣告之人之利益
    ，不得使用、代為或同意處分。監護人為下列行為，非經法
    院許可，不生效力：(一)代理受監護宣告之人購置或處分不
    動產。(二)代理受監護宣告之人，就供其居住之建築物或其
    基地出租、供他人使用或終止租賃。監護人不得以受監護宣
    告之人之財產為投資。但購買公債、國庫券、中央銀行儲蓄
    券、金融債券、可轉讓定期存單、金融機構承兌匯票或保證
    商業本票，不在此限。監護人不得受讓受監護宣告之人之財
    產。法院於必要時，得命監護人提出監護事務之報告、財產
    清冊或結算書，檢查監護事務或受監護宣告之人之財產狀況
    。監護人於執行監護職務時，因故意或過失，致生損害於受
    監護宣告之人者，應負賠償之責。民法第1100條、第1101條
    、第1102條、第1103條第2 項、第1109條第1 項、第1113條
    定有明文。監護人應依上列規定，執行監護職務，否則自應
    負賠償之責，併此敘明。
七、依民事訴訟法第608 條第1 項，裁定如主文。
中    華    民    國   100    年    7     月    29    日
                  家事法庭法  官  陳添喜
以上正本係照原本作成。
宣告受監護宣告裁定不得抗告。
如對指定監護人及會同開具財產清冊之人裁定抗告須於裁定送達
後10日內向本院提出抗告狀，並繳納裁判費１０００元。
中    華    民    國    100  年    7    月   29   日
                          書記官  楊慧伶